【裁判字號】    92,台上,6981
【裁判日期】    921211
【裁判案由】    煙毒
【裁判全文】
最高法院刑事判決                              九十二年度台上字第六九八一號
    上  訴  人  甲○○
                        （現另案在台灣高雄第二監獄執行中）
右上訴人因煙毒案件，不服台灣高等法院高雄分院中華民國九十二年九月十八日第二
審判決（九十二年度上重訴字第六號，起訴案號：台灣高雄地方法院檢察署九十一年
度偵字第五七六二號），提起上訴，本院判決如左：
    主  文
原判決撤銷，發回台灣高等法院高雄分院。
    理  由
本件原判決認定：梅清淵（業經判刑確定）曾任高雄市大群報關行現場業務人員，嫺
熟貨櫃進口通關檢查手續，復自民國八十六年初起，借用設於高雄市○○路二十八之
三號五樓之誠伍貿易公司牌照，時常往來大陸廣東地區進口工藝彩瓷花瓶轉售，因而
結識香港地區之大毒梟鍾裕民（綽號「老劉」，年籍不詳）之成年男子及鍾裕民之友
人即上訴人甲○○（綽號「阿昌」、「昌仔」）。上訴人明知毒品海洛因及化學合成
麻醉藥品安非他命均係管制進口物品，竟與鍾裕民、梅清淵共同基於運輸海洛因、非
法輸入安非他命之犯意聯絡，圖謀利用進口工藝彩瓷花瓶之機會，夾藏海洛因、安非
他命，自大陸地區運輸走私來台。八十六年十一月初，梅清淵利用在大陸廣東省潮洲
市安排工藝彩瓷裝櫃進口事宜之機會，與鍾裕民商議走私細節，約定以新台幣（下同
）六十萬元之代價，由鍾裕民將海洛因、安非他命藏放在貨櫃內，經海運夾帶運輸至
高雄港貨櫃碼頭後，再由梅清淵前往提領而後撥打（０七）0000000號電話秘
書代號為七五０及五九號聯絡上訴人取貨，並向上訴人收取港幣十萬元匯入鍾裕民大
陸籍女友「伍豐雪」在大陸之中國工商銀行深圳分行帳戶內。雙方議定後，同年十一
月七日左右，鍾裕民將二只內裝有海洛因、安非他命之皮箱以紙箱包裝，連同其售予
梅清淵之工藝彩瓷花瓶二百五十四箱，在潮洲市貨櫃場裝入編號ＵＧＨＵ00000
00號貨櫃內，並將該裝二只皮箱之紙箱放在貨櫃之最裡層。裝櫃完成後，梅清淵僱
請不知情之某司機以拖車載往大陸深圳報關、通關，再原車載至香港碼頭，由不知情
之立榮船務公司裝入ＵＮＩ∣ＦＯＲＥＶＥＲ輪船，梅清淵則先行於同年十一月八日
由潮洲搭機至香港再轉機飛抵高雄小港機場，準備領取貨櫃及轉交毒品事宜。同年十
一月十一日晚間七時許，上訴人主動以電話與梅清淵聯絡，二人並相約在高雄市○○
○路某巷口見面，上訴人當面向梅清淵詢問前開夾藏毒品貨櫃之進港及提領時間，並
囑託梅清淵務必於完成提領手續後，立刻撥打（０七）0000000號電話秘書代
號五九號，以便洽談交付毒品之相關細節。同年十一月十二日，上開貨櫃經海陸運輸
抵達高雄港，並由船務代理公司將上開貨櫃卸載放置在高雄關稅局中興分局所屬第一
一六號貨櫃集中查驗區，因適逢國定假日無法即時提領，惟梅清淵、上訴人、鍾裕民
等人欲利用貨櫃走私毒品之犯行，早經台灣台中地方法院檢察署檢察官指揮法務部調
查局中部地區機動工作組（下稱中機組）會同其他相關單位監控，於同年十一月十三
日上午十時許，在高雄市前鎮區○○○道附近，攔下梅清淵所駕駛之ＲＨ∣一二六九
號三菱跑車，隨即帶同梅清淵前往上開貨櫃集中查驗區開啟編號ＵＧＨＵ00000
00號貨櫃，經依序卸下外層之二百五十四箱工藝彩瓷花瓶後，在裡層查獲上開裝在
紙箱內之二只皮箱，並在皮箱內扣得海洛因十二塊，毛重四千九百三十公克及安非他
命三十一包，驗後淨重六萬零五百二十六點一八公克（上述海洛因及安非他命均經法
院於梅清淵因上開犯罪事實所犯運輸毒品等案中判決宣告沒收銷燬確定，並經檢察官
執行完畢），嗣又於同年十二月二日在梅清淵位於高雄市前金區○○○路二０三巷四
十九號住處，扣得「伍豐雪」之中國工商銀行深圳分行活期儲蓄存摺一本等情。因而
維持第一審依想像競合犯從一重論處上訴人以共同運輸毒品（處無期徒刑，褫奪公權
終身）罪刑之判決，駁回上訴人之上訴，固非無見。
惟查：(一)、科刑之判決書，須將認定之犯罪事實詳記於事實欄，然後於理由內逐一說
明其憑以認定之證據，及其認定之理由，以使事實與理由兩相一致，方為合法，倘事
實欄已有敘及，而理由欄未加說明，是為理由不備，足以構成撤銷之原因。原判決事
實欄記載：「……鍾裕民之友人甲○○」及「甲○○……竟與鍾裕民、梅清淵共同基
於運輸毒品海洛因、非法輸入化學合成麻醉藥品安非他命之犯意聯絡，共謀利用進口
工藝彩瓷花瓶之機會，夾藏海洛因、安非他命，自大陸地區運輸走私來台」等情（見
原判決第二頁第一行至第五行）。但上訴人已否認其係鍾裕民之友人，並稱：伊不認
識鍾裕民等語（見台灣屏東地方法院檢察署九十一年度偵字第五三二號卷第十頁；台
灣高雄地方法院檢察署九十一年度偵字第五七六二號卷第九頁反面；第一審卷第八十
三頁、第八十四頁；原審卷第四十頁）；另依原判決理由欄引用梅清淵於其因上開犯
罪事實被訴運輸、走私海洛因、安非他命等乙案（即本院八十八年度台上字第一二八
三號，下稱梅案）中，在中機組及第二審審理時之供述，梅清淵均僅稱鍾裕民要其運
輸、走私安非他命，並未言及海洛因（見原判決第五頁倒數第二行、第七頁第一行、
第九行），且梅清淵於梅案迭次明白供稱：伊不知鍾裕民要伊運輸、走私之物中有海
洛因等語（見梅案偵查卷影印本第三十二頁反面、第六十一頁反面、第六十三頁；第
一審卷影印本第五十四頁、第一一七頁反面；第二審卷影印本第九頁反面、第六十頁
反面）。而原判決理由欄內又對如何認定上訴人係鍾裕民之友人，及上訴人有與鍾裕
民、梅清淵共謀利用進口工藝彩瓷花瓶之機會，夾藏海洛因，自大陸地區運輸走私來
台等事實，說明其所憑證據及得心證之理由，自嫌理由不備。(二)、事實審法院如未於
審判期日，就被告否認犯罪有利之辯解事項與證據，予以調查，亦不於判決理由內加
以論列，率行判決，則屬於法有違。上訴人之選任辯護人於原審審理中已具狀稱：證
人梅清淵於梅案之中機組調查時，供稱：「該批毒品係香港之鍾裕民指示我返台後將
該批毒品交予綽號叫『阿昌』者，並向他收取十萬元港幣之貨款，再匯入鍾裕民女友
伍豐雪（大陸人）之深圳工商銀行帳戶內」、「……鍾（裕民）事後有說要給我六十
萬元紅包……」等語，則依其所言，鍾裕民擬給付予梅清淵之紅包金額竟高於本案海
洛因、安非他命之貨款，且大陸深圳工商銀行於台灣並無分行，鍾裕民怎會交付其女
友之存簿要梅清淵據以匯款，梅清淵上開所供均有違常理等情（見原審卷第一二七頁
反面）。原審對此有利於上訴人之辯解事項，未予以調查，復不於判決理由內加以論
列，率行判決，亦屬於法有違。(三)、證據雖已調查，而其內容未明瞭者，即與未經調
查無異，如遽行判決，仍屬應於審判期日調查之證據而未予調查之違法。原判決事實
認定梅清淵於八十六年十一月初利用在大陸廣東省潮洲市安排工藝彩瓷裝櫃進口事宜
之機會，與鍾裕民商議走私細節，約定由鍾裕民將海洛因、安非他命藏放在貨櫃內，
經海運夾帶運輸至高雄港貨櫃碼頭後，再由梅清淵前往提領，而後撥打（０七）00
00000號電話秘書代號為七五０及五九號，聯絡上訴人取貨，及上訴人於八十六
年十一月十一日晚間與梅清淵在高雄市○○○路某巷口見面後，上訴人即囑託梅清淵
務必於完成提領手續後，立刻撥打（０七）0000000號電話秘書代號五九號，
以便洽談交付毒品之相關細節等情（見原判決第二頁第五行至第九行、倒數第二行至
第三頁第三行）。但上訴人始終否認其有使用過（０七）0000000號電話（見
九十一年度偵字第五七六二號卷第九頁反面；第一審卷第二十一頁；原審卷第四十一
頁），故其選任辯護人於原審審理中曾具狀請求向中華電信股份有限公司函查該電話
之所有人後，再憑以查明使用該電話秘書代號七五０及五九號者並非上訴人（見原審
卷第四十五頁）。原審雖曾據此向中華電信股份有限公司高雄分公司北高雄營業處函
查（見原審卷第六十八頁），嗣中華電信股份有限公司提供資料表示上開電話使用人
為許智明（見原審卷第七十四頁），但經原審傳喚許智明到庭，據該證人證稱：伊係
於八十九年七月始申請上開電話使用等語（見原審卷第九十一頁），而本案則係發生
於八十六年十一月間，是於本案發生時，上開（０七）0000000號電話究係由
何人使用，仍屬不明，原審對此攸關上訴人是否確參與本案之事實，未再詳予調查究
明，遽行判決，並有應於審判期日調查之證據而未予調查之違法。(四)、共同被告所為
不利於己之陳述，固得採為其他共同被告犯罪之證據，但此項不利之陳述，須無瑕疵
可指，且就其他方面調查又與事實相符者，始得採為犯罪事實之認定，若不為調查，
而專憑此項供述即為其他共同被告犯罪事實之認定，顯與刑事訴訟法第一百五十六條
第二項之規定有違。原判決認定上訴人有運輸、走私海洛因及安非他命之犯行，無非
依憑梅清淵不利上訴人之供述，為其主要論據。然上訴人始終堅決否認有該等犯行，
而梅清淵於梅案中，在八十六年十一月十三日應中機組訊問時原供稱：「前述二只皮
箱香港鍾先生交代我係給台灣一位綽號七五０者，該綽號七五０為一中年男子，身高
約一百七十公分，身材瘦高，戴眼鏡」云云（見梅案偵查卷影印本第六頁反面），但
其嗣於同年月十七日在該案中機組調查時則稱：「該批毒品係香港之鍾裕民……指示
我返台後將該批毒品交予綽號『阿昌』者」、「阿昌約二十餘歲，男性，身高約一百
七十五公分，體重約六十五公斤」云云（見梅案偵查卷影印本第三十一頁正、反面）
，其就鍾裕民指示欲交付毒品者之年紀、身高、有無戴眼鏡等情，供述並不一致；另
梅清淵於梅案八十六年十二月九日在中機組調查中曾供稱：「我（八十六年）十一月
八日自大陸返台後未曾主動與甲○○聯繫，直至十一日晚七時許甲○○主動打電話至
我高雄市○○○路家中……」云云（見梅案偵查卷影印本第八十九頁反面），但之後
其於該案第一審調查時先則改稱：「八十六年十一月十日左右（甲○○）有打電話給
我，問我貨櫃的東西何時可領出來」云云（見梅案第一審卷影印本第十一頁反面），
嗣又稱：「（八十六年）十一月十一日晚上十點多他（甲○○）打電話給我」云云（
見梅案第一審卷影印本第二十四頁反面），梅清淵就其所稱上訴人打電話聯絡之日期
或時間，前後亦不相侔，已非無瑕疵。原判決對此未予查明釐清，剖析說明，遽憑梅
清淵前開前後不一之供述，逕認上訴人有本件犯行，亦嫌速斷，且於法尚有未合。上
訴意旨指摘原判決不當，非無理由，應認原判決有撤銷發回更審之原因。
據上論結，應依刑事訴訟法第三百九十七條、第四百零一條，判決如主文。
中      華      民      國    九十二    年     十二     月     十一     日
                              最高法院刑事第八庭
                                  審判長法官  陳  炳  煌
                                        法官  陳  世  雄
                                        法官  韓  金  秀
                                        法官  吳  信  銘
                                        法官  徐  文  亮
      右正本證明與原本無異
                                              書  記  官
中      華      民      國    九十二    年     十二     月     十八     日
                                                                        Ｂ


司法院資訊處製作；財團法人民間司法改革基金會備份。
